臺灣高等法院民事判決
                                      110年度上字第481號
上  訴  人  陳俊成
訴訟代理人  羅啓恒律師
被 上訴 人  薛淑瑛
上列當事人間請求返還借款事件，上訴人對於中華民國110年3月
3日臺灣新北地方法院109年度訴字第1767號第一審判決提起一部
上訴，並減縮上訴聲明，本院於111年1月4日言詞辯論終結，判
決如下：
    主  文
上訴駁回。
第二審訴訟費用由上訴人負擔。
    事實及理由
壹、程序方面：
　　按當事人對於第一審判決不服之程度，至第二審言詞辯論終
    結時為止，得擴張或變更之。又當事人於本案經終結判決後
    ，對不利其部分提起上訴，於上級審減縮上訴聲明，實質上
    與撤回減縮部分之上訴無異（最高法院107年度台聲字第544
    號裁定參照）。上訴人於原審起訴請求被上訴人應給付新臺
    幣（下同）330萬7,385元之本息，原審判決上訴人全部敗訴
    ，上訴人部分不服，提起一部上訴，上訴聲明原為「㈠原判
    決關於駁回上訴人後開第二項請求部分廢棄。㈡上開廢棄部
    分，被上訴人應給付上訴人109萬4,885元，及自民國109年2
    月1日起至清償日止，按年息百分之5計算之利息」（見本院
    卷第23頁），嗣變更利息起算日，而減縮上訴聲明為「㈠原
    判決關於駁回上訴人後開第二項請求部分廢棄。㈡上開廢棄
    部分，被上訴人應給付上訴人109萬4,885元，及自109年3月
    1日起至清償日止，按年息百分之5計算之利息」（見本院卷
    第105頁），依上說明，減縮部分已生撤回上訴之效力，該
    部分非本院審理範圍。
貳、實體方面：
一、上訴人主張：被上訴人自104年2月5日起至105年3月2日止，
    於附表編號1至6、8至11、13至18所示日期，陸續向伊借貸
    如上開各該編號所示金額，合計109萬4,885元，伊均已匯入
    被上訴人帳戶，因兩造當時為男女朋友關係，未約定利息及
    清償期，伊於109年1月30日發函催告被上訴人立即還款，該
    函於翌日送達被上訴人，未獲置理，爰依兩造間消費借貸之
    法律關係，請求被上訴人返還109萬4,885元及自109年3月1
    日起算之法定遲延利息等語（上訴人逾上開部分之請求，經
    原審判決上訴人敗訴，未據其聲明不服，已經確定，非本院
    審理範圍，不予贅述）。
二、被上訴人則以：上訴人匯款如附表編號1至6、8至11、13至1
    8所示金額至伊帳戶，係為償還伊代墊之信用卡費、診所代
    墊款、委託伊代為儲值線上遊戲，及對伊之贈與，伊並未向
    上訴人借款等語，資為抗辯。
三、除確定部分外，原審判決上訴人敗訴，上訴人不服，提起上
    訴，於本院上訴聲明：㈠原判決關於駁回上訴人後開第二項
    請求部分廢棄。㈡上開廢棄部分，被上訴人應給付上訴人109
    萬4,885元，及自109年3月1日起至清償日止，按年息5%計算
    之利息。被上訴人於本院答辯聲明：上訴駁回。
四、爭點整理：
  ㈠不爭執事項：
  1.上訴人有於附表編號1至6、8至11、13至18所示之時間，匯
    款如上開各該編號之金額至被上訴人帳戶（下稱系爭匯款）
    。
　2.上開匯款期間，兩造是男女朋友關係。
  ㈡爭點：
　　上訴人主張上開匯款之性質為其借款予被上訴人，被上訴人
    迄未返還，請求被上訴人返還借款109萬4885元，有無理由
    ？
五、本院之判斷：
　㈠按稱消費借貸者，於當事人間必本於借貸之意思合致，而有
    移轉金錢或其他代替物之所有權於他方之行為，始得當之。
    是以消費借貸，因交付金錢之原因多端，除有金錢之交付外
    ，尚須本於借貸之意思而為交付，方克成立。倘當事人主張
    與他方有消費借貸關係存在者，自應就該借貸意思互相表示
    合致及借款業已交付之事實，均負舉證之責任，其僅證明有
    金錢之交付，未能證明借貸意思表示合致者，仍不能認為有
    該借貸關係存在（最高法院98年度台上字第1045號判決參照
    ）。本件上訴人主張系爭匯款係基於消費借貸契約關係之事
    實，既為被上訴人否認，上訴人對於兩造就系爭匯款有借貸
    意思表示互相一致之事實，即應負舉證之責任。
　㈡上訴人對於所主張兩造就系爭匯款有借貸合意之事實，提出
    證人李宣蓉、陳亭臻於原審之證詞為證。經查，證人李宣蓉
    固證稱：伊於103至106年底在上訴人所經營凱蒂醫美診所擔
    任會計，曾依上訴人指示匯款至被上訴人中國信託帳戶，系
    爭匯款都是伊經手的，編號1至6、8至11、18是由上訴人陽
    信銀行帳戶匯出，編號13、14、16是從診所的帳戶匯出，編
    號15是從上訴人陽信銀行匯出，但是是以凱蒂醫美的名義匯
    出，編號17是現金存款，是上訴人拿現金給伊存入被上訴人
    帳戶的，上訴人都說是被上訴人向他的借款；伊匯款後，會
    跟被上訴人說你跟上訴人借的錢已經匯到你帳戶，請確認一
    下，被上訴人未曾向伊表示任何異議說這不是她向上訴人借
    的錢等語（見原審卷第233、235至236、239頁）；證人陳亭
    臻固證稱：伊自104年8月至105年2月擔任助理出納期間，經
    手知悉附表編號11、13、14、15、16之匯款，匯款原因是被
    上訴人向上訴人借款，匯款單上字跡不是伊所寫，是李宣蓉
    寫好交給伊去匯款；李宣蓉會要伊去告知被上訴人說她向上
    訴人的借款已經匯款到帳戶，被上訴人會說她知道了等語（
    見原審卷第243至245頁）。惟被上訴人否認其等有對伊說該
    等款項是被上訴人向上訴人的借款等語，且查證人李宣蓉於
    原審亦證述是上訴人告訴伊，系爭匯款是被上訴人向上訴人
    所借款項等語（見原審卷第235至236頁），證人陳亭臻亦證
    述李宣蓉會要伊去告知被上訴人說她向上訴人所借款項已經
    匯到帳戶，伊知悉匯款原因是被上訴人向上訴人借款，是李
    宣蓉告訴伊的等語（見原審卷第244頁），可見證人李宣蓉
    、陳亭臻上開證述內容係上訴人告訴李宣蓉，李宣蓉再轉知
    陳亭臻，其等僅知悉上訴人告知之內容，是其等證述尚不足
    以證明兩造間就系爭匯款有成立消費借貸之合意。參以商業
    會計法第17條第1項規定：「記帳憑證，其種類規定如下：
    一、收入傳票。二、支出傳票。三、轉帳傳票。」、第18條
    規定：「（第1項）商業應根據原始憑證，編製記帳憑證，
    根據記帳憑證，登入會計帳簿。但整理結算及結算後轉入帳
    目等事項，得不檢附原始憑證。（第2項）商業會計事務較
    簡或原始憑證已符合記帳需要者，得不另製記帳憑證，而以
    原始憑證，作為記帳憑證。」，可知就會計事項不一定須製
    作屬記帳憑證之傳票，但均應登入帳冊，且李宣蓉亦證述診
    所及上訴人有記帳，兩個伊都有處理等語（見原審卷第234
    頁），惟其復證述伊就系爭匯款只有製作傳票，沒有其他書
    面資料云云（見原審卷第238頁），前後矛盾，且於法不符
    ，又附表編號17之款項，應係轉帳存入（見支付命令卷第21
    頁第1張存款存根聯之帳務別記載「轉帳」、「戳記欄」記
    載「松山分行105年2月17日15：14：04*轉帳收訖*」），並
    非現金存入被上訴人帳戶，足認證人李宣蓉證述並不可信。
    又證人陳亭臻稱附表編號11、13、14、15、16是其親至銀行
    辦理匯款，然依銀行匯款流程及相關規定，匯款人應填列身
    份證明文件號碼，並出示本人或代理人身分證件（見陽信銀
    行匯款收執聯說明欄㈢㈣之記載，見支付命令卷第19頁），而
    附表編號11、13、14、15、16之匯款單之字跡均非出自陳亭
    臻，其上所載匯款代理人為李宣蓉，所填載之身分證字號亦
    為李宣蓉者，則證人陳亭臻證稱係其本人前往辦理匯款云云
    ，顯與客觀證據不符，不足採信。且查證人李宣蓉、陳亭臻
    亦證述伊等對於兩造間金錢往來之原因及情形，不是很清楚
    ，李宣蓉只知道上訴人有向被上訴人父親借錢，但不知時間
    、金額、還款等具體情形，陳亭臻則不清楚上訴人有無向被
    上訴人家人借款，關於上訴人是否有贈與被上訴人金錢、被
    上訴人是否曾代墊診所或上訴人個人支出費用及兩造間借貸
    約定內容等具體情形，伊等均不清楚等語（見原審卷第237
    至238頁、第245至246頁），是依證人李宣蓉、陳亭臻之證
    述，尚不足以證明兩造間就系爭匯款有成立消費借貸之合意
    。至於上訴人個人或凱蒂醫美診所帳本資料，證人李宣蓉證
    稱：診所、上訴人個人伊都有記帳，伊離職時帳本已交給上
    訴人等語（見原審卷第234、238頁）。該等上訴人個人或凱
    蒂診所帳本資料，既在上訴人管領範圍之內，然上訴人迄第
    二審言詞辯論終結前，均未能提出加以佐證證人上開有利於
    其之證述是否與帳本記載相符，益徵上開證人有利於上訴人
    之證言，不足採信。此外，上訴人復未提出其他證據足以證
    明兩造間有借貸意思表示之合致，即難認已盡舉證之責。上
    訴人既不能舉證證明系爭匯款為其貸予被上訴人之借款，則
    其本於消費借貸之法律關係，請求被上訴人返還系爭匯款之
    本息，即屬無據，不能准許。
六、綜上所述，上訴人依消費借貸之法律關係，請求被上訴人給
    付109萬4,885元，及自109年3月1日起至清償日止，按年息
    百分之5計算之利息，為無理由，不應准許。原審就此部分
    為上訴人敗訴之判決，及駁回其假執行之聲請，並無不合。
    上訴意旨指摘原判決此部分不當，求予廢棄改判，為無理由
    ，應予駁回。
七、本件事證已臻明確，兩造其餘之攻擊或防禦方法及所用之證
    據，經本院斟酌後，認為均不足以影響本判決之結果，爰不
    逐一論列，附此敘明。
八、據上論結，本件上訴為無理由，依民事訴訟法第449條第1項
    、第78條，判決如主文。　
中　　華　　民　　國　　111 　年　　1 　　月　　18　　日
                  民事第十五庭  
                      審判長法  官  陳慧萍
　　　　　　　　　　　　　　法  官  沈佳宜
　　　　　　　　　　　　　　法  官  戴嘉慧　　
正本係照原本作成。
不得上訴。　　　　　　　　　　　　　　
中　　華　　民　　國　　111 　年　　1 　　月　　18　　日

  　　　　　　　　　　　　　書記官  莊昭樹　　
附表
編號 日       期 金    額  證            據 備        註  1           104年2月5日                                        68,370元                             陽信銀行匯款收執聯 （匯款人：陳俊成、代理人：李宣蓉）   （支付命令卷第9頁）   2           104年2月17日                                        144,000元                            陽信銀行匯款收執聯（匯款人：陳俊成、代理人：李宣蓉）     （支付命令卷第11頁）   3           104年2月24日                                        8,700元                               陽信銀行匯款收執聯（匯款人：陳俊成、代理人：李宣蓉）     （支付命令卷第11頁）   4           104年3月5日                                        71,340元                             陽信銀行匯款收執聯 （匯款人：陳俊成、代理人：李宣蓉）   （支付命令卷第11頁）   5           104年4月1日                                        125,774元                            陽信銀行匯款收執聯（匯款人：陳俊成、代理人：李宣蓉）     （支付命令卷第13頁）   6           104年4月7日                                        72,720元                             陽信銀行匯款收執聯（匯款人：陳俊成、代理人：李宣蓉）     （支付命令卷第13頁）   7 104年5月5日 40,000元  上訴人於第一審撤回此部分  8           104年6月22日                                        6,800元                             陽信銀行匯款收執聯（匯款人：陳俊成、代理人：李宣蓉）     （支付命令卷第15頁）   9 104年6月25日 12,412元   陽信銀行匯款收執聯（匯款人：陳俊成、代理人：李宣蓉）     （支付命令卷第15頁）  10 104年6月30日 300,000元 中國信託新臺幣存提款交易憑證  （支付命令卷第15頁）  11 104年8月24日 14,000元  陽信銀行匯款收執聯（匯款人：陳俊成、代理人：李宣蓉）     （支付命令卷第17頁）  12 104年11月27日 10,000元  上訴人於第一審撤回此部分 13 104年12月15日 15,442元  第一銀行存款存根聯（存款人：凱蒂醫美） （支付命令卷第17頁）  14 104年12月18日 74,631元   第一銀行存款存根聯（存款人：凱蒂醫美） （支付命令卷第19頁）  15 104年12月21日 84,276元  陽信銀行匯款收執聯（匯款人：陳俊成、代理人：李宣蓉）     （支付命令卷第19頁）  16 105年2月1 日 20,874元 第一銀行存款存根聯（存款人：凱蒂醫美） （支付命令卷第19頁）  17 105年2月17日 17,470元 第一銀行存款存根聯（存款人：陳俊成） （支付命令卷第21頁）  18 105年3月2 日 58,076元 陽信銀行匯款收執聯（匯款人：陳俊成、代理人：李宣蓉）     （支付命令卷第21頁）  19 105年4月7 日 40,000元  上訴人於第一審撤回此部分 20 105年4月20日 462,000元   未上訴，非本院審理範圍 21 105年4月21日 365,200元  未上訴，非本院審理範圍 22 105年4月22日 462,700元   未上訴，非本院審理範圍 23 105年5月17日 536,000元   未上訴，非本院審理範圍 24 105年6月8 日 386,600元  未上訴，非本院審理範圍